【裁判字號】    91,訴,369
【裁判日期】    920326
【裁判案由】    贈與稅
【裁判全文】
臺北高等行政法院判決                            九十一年度訴字第三六九號
                              .
    原      告  甲○○
    訴訟代理人  林昇平（會計師）
                李佳華（會計師）
    被      告  財政部臺灣省北區國稅局
    代  表  人  林吉昌（局長）
    訴訟代理人  乙○○
                丙○○
右當事人間因贈與稅事件，原告不服財政部中華民國九十一年一月十六日台財訴字第
０九０００五九八六三號訴願決定，提起行政訴訟。本院判決如左：
    主      文
原告之訴駁回。
訴訟費用由原告負擔。
    事      實
一、事實概要：原告於八十二年八月二十六日以自有資金新台幣（下同）一五、○○
    ○、○○○元分別轉存其子女徐健銘及徐婉玲各為八、○○○、○○○元及七、
    ○○○、○○○元，案經財政部賦稅署查獲，移由被告所屬桃園縣分局處理，經
    該分局於八十八年一月十八日以北區國稅桃縣審第八八０三六四六九號函通知原
    告補報贈與稅，惟原告並未申報，被告遂依行為時遺產及贈與稅法第四條第二項
    規定，核定贈與總額為一五、○○○、○○○元，淨額為一四、五五○、○○○
    元，補徵贈與稅額三、七三一、二五○元；另就原告未依限補申報，依同法第四
    十四條規定，按核定應納稅額裁處一倍罰鍰三、七三一、二五○元。原告不服，
    申經復查結果，未獲准變更，提起訴願，亦遭決定駁回，遂向本院提起行政訴訟
    。
二、兩造聲明：
  (一)原告聲明：
    1.訴願決定、復查決定暨原處分均撤銷。
    2.訴訟費用由被告負擔。
  (二)被告聲明：
    1.駁回原告之訴。
    2.訴訟費用由原告負擔。
三、兩造爭點：原告於八十二年八月二十六日以自有資金一五、○○○、○○○元分
    別轉存其子女徐健銘及徐婉玲所有台北市第一信用合作社建成分社定期存款各為
    八、○○○、○○○元及七、○○○、○○○元，是否為贈與行為？
  (一)原告主張之理由：
    1.本件係借用子女名義開戶，並非贈與：
      按原告於八十二年八月二十六日將系爭款項以子女名義存入定期存款，係借
        用子女名義開戶，並無贈與之意思，此有子女徐健銘、徐婉玲簽署並經台北
        市第一信用合作社經理徐銘卿見證載明：「．．．以本人（即子女）名譽存
        入定期存單，其衍生之利息將全數歸還父親甲○○所有，屆時父親得隨時收
        回定期存單之本金，．．．」之字據影本可稽，且系爭存款之存摺及印章均
        由原告自行保管，衍生之利息收入亦均由原告自行提取領用，取款條均由原
        告自填或行員代填，並無子女筆跡，亦有取款條影本可稽。
      次按「贈與行為一經成立，苟非附有限制，受贈人有自由處分之權。」，最
        高法院十七年上字第一０四六號著有判例。故若財產權之移轉，受讓人並無
        自由使用、收益、處分該財產之權利時，該行為之法律性質即非「贈與」。
        又「稱寄託者，謂當事人一方以物交付他方，他方允為保管之契約。」、「
        受寄人非經寄託人之同意，不得自己使用或使第三人使用寄託物。」，民法
        第五百八十九條第一項、第五百九十一條第一項分別定有明文。本件係原告
        借用子女名義開戶存款，其子女並未持有存摺及印章，未曾親自書寫提款單
        提領利息使用，是被告應處罰原告漏報利息所得，而非漏報贈與稅，被告所
        為處分，顯有違誤。
      又按以「子女名義存款」並非代表子女擁有系爭存款之「所有權」及具有事
        實上之管領能力。被告援引課稅客體不同之六十二年判字第一二七號遺產稅
        判例，指摘原告子女擁有系爭存款之所有權，並已實質占有而認有贈與行為
        ，其認事用法顯係有誤。
    2.本件調查基準日係八十七年十一月二十五日，而非八十七年六月十六日：
      按「稅捐稽徵法第四十八條之一所稱進行調查之作業步驟及基準日之認定原
        則：．．．各稅：列選案件、個案調查案件，其他涉嫌漏稅案件、臨時交辦
        調查案件：三、進行調查之作為有數個時，以最先作為之日為調查基準日。
        ．．．」，財政部八十年八月十六日台財稅第八０一二五三五九八號函釋有
        所釋示。被告以財政部賦稅署八十七年六月十六日台稅稽發第000000
        0號簡便行文表之發文日為調查基準日，惟財政部賦稅署發文被告所轄桃園
        縣分局調借資料，係稽徵機關之內部行為，原告並不知悉該事由。
      次按「刑法第六十二條之所謂發覺，係指有偵查犯罪職權之公務員已知悉犯
        罪事實與犯罪之人而言，而所謂知悉，固不以確知其為犯罪之人為必要，但
        必其犯罪事實，確實存在，且為該管公務員所確知，始屬相當。如犯罪事實
        並不存在而懷疑其已發生，或雖已發生，而為該管公務員所不知，僅係推測
        其已發生而與事實巧合，均與已發覺之情形有別。」，最高法院七十五年台
        上字第一六三四號著有判例。本件依八十七年六月十六日簡便行文表主旨所
        載「為稅務稽核業務需要，請惠予提供貴轄納稅義務人甲○○．．．八十四
        及八十五年度綜合所得稅結算申報與核定書及利息所得扣繳憑單等影本，俾
        憑辦理。」，可知財政部賦稅署係調借八十四及八十五年度綜合所得稅資料
        ，而本件係八十二年贈與稅事件，年度不同、稅目不同，係不同之課稅事實
        ，非可任意混為一談。
      又按財政部賦稅署面談通知單載明面談日期地點為「請於八十七年十一月二
        十六日一四：００時到達台北市○○○路二號財政大樓七樓二七一六室，事
        由：請台端說明八十二年及八十五年度納稅事宜。」，故於未面談前，依該
        面談通知單，原告並非當然知悉系爭一、五００萬元。另財政部賦稅署係於
        八十七年十一月二十五日首次通知原告子女備詢，而原告業已於調查基準日
        前將系爭存款於八十七年十一月二十四日解存匯回原告戶頭，有台北市第一
        信用合作社永吉分社存摺影本附卷可稽，是本件調查基準日係八十七年十一
        月二十五日，而非八十七年六月十六日。綜上所述，本件原告係為分散利息
        所得而借用人頭戶，並無贈與情事，被告應以逃漏利息所得加以處罰，是被
        告所為處分，顯有違誤。
  (二)被告答辯之理由：
    1.補徵贈與稅部分：
      按「凡經常居住中華民國境內之中華民國國民，就其在中華民國境內或境外
        之財產為贈與者，應依本法規定，課徵贈與稅。」、「本法稱贈與，指財產
        所有人以自己之財產無償給予他人，經他人允受而生效力之行為。」，為行
        為時遺產及贈與稅法第三條、第四條第二項所明定。次按「動產所有權之歸
        屬，原以占有為要件，此項存款既係被繼承人之名義存入，其物權為存款人
        所有，在未提領以前，不能指為他人所有，否則權利義務之主體無從確定，
        物權陷於紊亂。被繼承人以其自己名義開立存戶，將款存入銀行、郵局及公
        司，其存款自屬被繼承人所有。」，行政法院（現已改制為最高行政法院）
        著有六十二年第一二七號判例可稽。
      本件原告於八十二年八月二十六日以自有資金一、五００萬元分別轉存其子
        女徐健銘及徐婉玲所有台北市第一信用合作社建成分社定期存款各為八００
        萬元及七００萬元，此為原告所不爭，該兩筆定期存款，嗣於定存一年期滿
        後，復於八十三年九月三十日轉存至同社永吉分社續存定存，迄財政部賦稅
        署稽核組八十七年七月十七日發文調查資金時仍未返還，遲至八十七年十一
        月二十四日始轉回原告名下，此為原告所自承，且有台北市第一信用合作社
        解約存單清檔明細表、八十七年十一月二十五日談話筆錄及說明書等資料附
        卷可稽。原告雖主張系爭款項係暫存在子女名下，確無贈與之意願，而原告
        赴賦稅署時亦曾提示借據，並有第一信用合作社經理徐銘卿之見證，該借據
        應屬有效，且該定存孳生之利息全由原告支領支配，此有銀行之取款條影本
        可茲證明，其等為人頭戶一節，惟查行為時遺產及贈與稅法第四條第二項所
        規定之贈與，係指贈與人無償移轉自有財產予他人，而他人同意允受者而言
        ，本件系爭資金既經查明係原告轉存入其子女徐健銘及徐婉玲銀行帳戶，並
        於同日提領辦理其子女定期存款，且皆以其等名義續存達四年餘之事實，況
        經被告調閱原告子女徐健銘及徐婉玲八十四年度至八十七年度止各年度綜合
        所得稅申報及核定資料，系爭款項各年度孳生之利息收入均已各自申報，且
        享受二十七萬元之免稅額在案，而原告子女並無反對之意思，依行政法院六
        十二年第一二七號判例意旨，已足資證明原告子女有允受之意思及事實。另
        依原告八十七年十二月九日之談話筆錄及說明書，原告亦自承係屬無償贈與
        ，願意接受補稅及罰鍰等語，是本案贈與行為客觀要件均已成立而致生效，
        故被告依行為時遺產及贈與稅法第四條第二項規定，核定贈與總額為一五、
        ０００、０００元，淨額為一四、五五０、０００元，補徵贈與稅額三、七
        三一、二五０元，應無不合。
      原告主張本件之處分，係贈與稅之課徵，被告卻引用繼承人與被繼承人之法
        律關係，顯然有誤，按贈與法律關係，應以贈與人與受贈人間有互為意思表
        示且實質占有之法律關係為前提等．．．云云；惟查行政法院六十二年第一
        二七號判例，動產所有權之歸屬，原以占有為要件，此項存款既係被繼承人
        之名義存入，其物權為存款人所有，在未提領以前，不能指為他人所有，否
        則權利義務之主體無從確定，本件存款既由原告轉存予其子女名下，供作定
        期存款，期間長達數年，難謂原告子女其未有允受，而未發生實質占有之事
        實，原告主張顯不足採。
      原告另主張借用子女名義轉存存款時，曾要求子女寫明雖借用其名義，但本
        金及孳息均歸原告所有，本件原告係為子女於銀行能建立良好業績，始借用
        子女名義，並無贈與意願，也未實質移轉占有給子女，依民法第七百六十五
        條規定，動產之所有權人，對其所有之物，得自由使用、收益、處分其所有
        物，並排除他人之干涉，系爭存款轉回原告名下已達三年之久，亦未在支付
        給其子女，與決定機關之推定有別．．．等情；查依卷附受贈人提出之借據
        ，雖載明受贈人為建立銀行良好之信用實績，向原告借用系爭款項以受贈人
        名義存款，而其見證人身分，據原告主張為受理存款之信用合作社經理徐銘
        卿，若受贈人主張為真實，則針對該合作社之經理徐銘卿而言，既知存款為
        原告所有，則以受贈人名義存款，對受贈人之信用實績有何助益？因其既知
        存款為原告所有，則信用當然為原告之信用，而非借戶人之信用，顯原告所
        提之借據，應為本件救濟之補牢之作。另主張依民法第七百六十五條規定，
        動產之所有權人，對其所有之物，得自由使用、收益、處分其所有物，並排
        除他人之干涉一節，按存款既在受贈人名下，則除受贈人之外誰能對該存款
        加以動用？否則金融次序之安全將蕩然無存，因此存款既存在受贈人名下長
        達四年之久，即應屬受贈人所有，此由利息之領用需由受贈人認章具領一節
        可證，原告主張其對該存款有自由處分，領用及排除他人干涉一節，顯不符
        常理。
      原告另主張依司法院釋字第四二０號解釋，租稅法律主義，應依經濟實質課
        稅，訴願決定未依法律及實質課稅，且被告未徵詢受贈與人之意思表示，其
        受贈是否有其意願，若受贈人未有實質占有之事實及能力，未經「允受」則
        贈與效力根本不存在，且原告於八十五年及八十六年以自己資金無償為子女
        購買房地，業經課以巨額贈與稅，原告年事已高，現金當然留供養老之用，
        如何可能再贈與現金給子女？怎可能支領利息皆由原告領用，原告實係為分
        散存款，享受二十七萬免稅利息所得，始有借戶行為，本件系爭存款以原告
        子女名義存入之後，是否有由原告之子女等占有及支配，攸關本件贈與事實
        之認定，此部分被告並未查明等各節；查依卷附臺北市第一信用合作社之對
        帳單，系爭利息均存入受贈人帳戶，而利息之領用亦為受贈人親自認章具領
        ，況該利息縱有部分曾轉存入原告帳戶，其亦僅能說明受贈人匯款予原告，
        其屬另一不同之法律行為，且查該受贈人活儲帳戶亦有受贈人現金之存入，
        轉存款項已無法證明即屬利息，況其中金額最大之一筆金額二五０萬元，係
        轉存入安良機械股份有限公司，並非直接轉存入原告帳戶，如何證明該利息
        係由原告所領用？至主張系爭存款係為分散所得一節，查依被告調閱徵銷明
        細檔，原告八十四年有應納綜合所得稅一、二００、五一二元，八十五年有
        應納綜合所得稅四六六、五五三元，至於八十六年則僅有應納綜合所得稅一
        、九六六元，則依此，原告是否有分散所得之必要？即生疑慮。另就系爭一
        千五百萬元之款項，原告於前述主張係為受贈人之銀行實績而借戶，於本項
        主張反而改稱為分散所得，原告自己主張前後矛盾，已難自圓其說。是利息
        既以受贈人名義提領，則提領人即有領管占有之事實，此被告均已查明，並
        不違實質課稅原則，本件並無原告所謂未查明之情事，原告所敘顯然誤解。
      原告再主張於八十七年十一月二十六日始接獲通知面談，但早於八十七年十
        一月二十四日也已將系爭款項轉回，已符查獲前轉回，即稅捐稽徵法第四十
        八條之一規定，而租稅機關內部之調查，對原告不生效力，原告根本不知情
        ，蓋原告已在赴租稅機關接受調查前自動轉回，已無贈與情事．．．云云，
        查依卷復財政部賦稅署之面談通知雖載明原告應於八十七年十一月二十六日
        十四時應接受面談，惟查原告所書立之說明書及於財政部所做之筆錄日期為
        八十七年十一月二十五日，均在該通知日期之前，則原告主張其於八十七年
        十一月二十六日接獲通知面談一節顯非真實，至於調查基準日，依稅捐稽徵
        法第四十八條之一及財政部八十年臺財稅第八０一二五三五九八號函規定，
        應以稽徵機關開始進行調查之初始日期為基準，本件依卷附資料財政部於八
        十七年七月十七日向金融機構開始調查，而原告於八十七年十一月二十四日
        轉回系爭存款其自不符調查前轉回免罰之適用。另原告主張其談話筆錄及說
        明書之意思表示本意在表達若本人僅以子女名義存款，並無無償給予之意思
        及實質而已，而被告未經查明，即以談話筆錄與說明書不同，加以補稅及處
        罰．．．；查原告曾於八十七年十二月九日書立說明書自承有贈與系爭款項
        之事實，而被告係經過調閱所得資料及相關金融機構之事證以及原告之承諾
        等各節，方認定本件有涉及贈與情事，並非僅憑原告之說明書及筆錄即加以
        課稅；反原告違反於初查時之認諾，於救濟時反覆其詞，誠違反禁反言原則
        ，自不足採信。至指摘被告擴大財政部七十二年台財稅三一二九九號函釋之
        意旨一節，查受贈人年齡分別為五十八年次及五十七年次，於八十二年贈與
        行為發生時皆已成年，且系爭定存款項係於八十七年十一月二十四日提前解
        約，核無財政部七十二年三月一日台財稅第三一二九九號函釋意旨，須限以
        「未成年子女」及「定期存款到期轉存」者等條件之適用，其無不合，原告
        主張顯然誤解。
    2.裁處罰鍰部分：
      按「除第二十條所規定之贈與外，贈與人在一年內贈與他人之財產總值超過
        贈與稅免稅額時，應於超過免稅額之贈與行為發生後三十日內，向主管稽徵
        機關依本法規定辦理贈與稅申報。」、「納稅義務人違反第二十三條或第二
        十四條之規定未依限辦理遺產稅或贈與稅申報書，按核定應納稅額加處一倍
        至二倍之罰鍰．．．。」，分別為行為時遺產及贈與稅法第二十四條第一項
        及第四十四條所明定。
      本件原告於八十三年八月二十六日以自有資金一、五００萬元分別轉存其子
        女徐健銘及徐婉玲各為八００萬元及七００萬元，核屬行為時遺產及贈與稅
        法第四條第二項規定之贈與行為，原告未依同法第二十四條規定，於贈與之
        日起三十日內辦理贈與稅申報，違章事證明確，是被告依同法第四十四條規
        定，按核定應納稅額裁處一倍罰鍰三、七三一、二五０元，核與首揭規定，
        並無不合。綜上所述，原處分及復查決定並無違誤。
    理      由
一、按「凡經常居住中華民國境內之中華民國國民，就其在中華民國境內或境外之財
    產為贈與者，應依本法規定，課徵贈與稅。」、「本法稱財產，指動產、不動產
    及其他一切有財產價值之權利。」、「本法稱贈與，指財產所有人以自己之財產
    無償給與他人，經他人允受而生效力之行為。」、「除第二十條所規定之贈與外
    ，贈與人在一年內贈與他人之財產總值超過贈與稅免稅額時，應於超過免稅額之
    贈與行為發生後三十日內，向主管稽徵機關依本法規定辦理贈與稅申報。」、「
    納稅義務人違反第二十三條或第二十四條之規定，未依限辦理遺產及贈與稅申報
    者，按核定應納稅額加處一倍至二倍之罰鍰。」，分別為行為時遺產及贈與稅法
    第三條第一項、第四條第一項及第二項、第二十四條第一項及第四十四條所明定
    。
二、本件原告於八十二年八月二十六日向台北市第一信用合作社建成分社以其子女徐
    健銘及徐婉玲名義，定期存款各為八、○○○、○○○元及七、○○○、○○○
    元，嗣於定存一年期滿後，於八十三年九月三十日轉存至同社永吉分社續存定存
    ，迄八十七年十一月二十四日始轉回原告名下，有台北市第一信用合作社解約存
    單清檔明細表、台北市第一信用合作社建成分社活儲存款對帳單、原告八十七年
    十一月二十五日談話筆錄及說明書等影本附於原處分卷可稽，復為原告所不爭，
    自堪信為真實。原告雖主張系爭存款係為分散所得而借用人頭戶，伊並無贈與之
    意思等語。惟查動產所有權之移轉於交付時生效，本件原告將自有資金一五、○
    ○○、○○○元分別以定期存款八、○○○、○○○元及七、○○○、○○○元
    轉存其子女徐健銘及徐婉玲所有台北市第一信用合作社建成分社帳戶，該款之動
    產物權於移轉占有時，即生動產所有權移轉之效力，本件贈與行為業已有效成立
    ；且徐健銘及徐婉玲不僅未就上開行為為任何反對之意思表示，復於定存一年期
    滿後，於八十三年九月三十日轉存至同社永吉分社續存定存，自難謂無允受之意
    思；況徐健銘及徐婉玲於八十四年度至八十七年度之綜合所得稅結算申報，皆申
    報系爭款項各年度所孳生之利息收入，亦有各該綜合所得稅結算申報書可考，是
    原告所稱徐健銘及徐婉玲並無事實上之管領、占有，核與前揭情形不符，委無可
    取，從而被告認定本件有現金贈與共計一五、○○○、○○○元，即非無據。又
    查贈與行為生效後，嗣後果有匯款或將贈與款項移轉回原告帳戶之情形，固能視
    為撤銷該部分受贈之意思，然仍以在查獲前回流為限。經查原告固於八十七年十
    一月二十四日將系爭一五、○○○、○○○元轉回其名下，惟查財政部賦稅署於
    八十七年六月十六日以台財稅稽發第0000000號簡便行文表向財政部臺灣
    省北區國稅局桃園縣分局借調原告之綜合所得稅資料，並於八十七年七月十七日
    以台財稅第八七二○三七七四八號函向臺灣土地銀行桃園分行函查原告之銀行往
    來情形，有上開簡便行文表及函影本各一份在卷為憑，是本件之調查基準日為八
    十七年六月十六日，甚為灼然；且財政部賦稅署通知原告於八十七年十一月二十
    六日到署面談八十二年及八十五年度納稅事宜，亦經原告於八十七年十一月二十
    一日收受通知，有掛號郵件收件回執影本一份可資參照，故原告於收受面談通知
    後之八十七年十一月二十四日始將系爭一五、○○○、○○○元轉回名下，其資
    金回流顯係在知悉調查之後，自非在查獲前回流，所言殊難採信。至原告請求傳
    訊證人徐健銘、徐婉玲及徐銘卿等人一節，因無解於本件贈與行為之成立，爰不
    予傳訊，併此敘明。第以被告以原告有贈與行為，而據以核課贈與稅，於法並無
    不合；而原告明知上開贈與事實，卻未為申報，自不得諉為無違章之故意，故本
    件罰鍰之科處，自屬於法有據。從而本件被告以原告贈與其子女徐健銘及徐婉玲
    各為八、○○○、○○○元及七、○○○、○○○元，重新核定贈與總額為一五
    、○○○、○○○元，贈與淨額為一四、五五○、○○○元，贈與稅額為三、七
    三一、二五○元，予以核課贈與應納稅額，復以其未依規定申報贈與稅，有逃漏
    稅違章之事實，而予以科處罰鍰，揆諸首揭法條規定，並無違誤，訴願決定予以
    維持，亦稱妥適，原告徒執前詞，訴請撤銷，為無理由，應予駁回。
據上論結，本件原告之訴為無理由，爰依行政訴訟法第九十八條第三項前段，判決如
主文。
中      華      民      國    九十二    年      三      月    二十六    日
                            臺 北 高 等 行 政 法 院  第 四 庭
                                           審 判 長  法    官  鄭忠仁
                                                     法    官  楊莉莉
                                                     法    官  林育如
右為正本係照原本作成。
如不服本判決，應於送達後二十日內，向本院提出上訴狀並表明上訴理由，如於本判
決宣示後送達前提起上訴者，應於判決送達後二十日內補提上訴理由書（須按他造人
數附繕本）。
中      華      民      國    九十二    年      三      月    二十六    日
                                                     書 記 官  林如冰


司法院資訊處製作；財團法人民間司法改革基金會備份。
